ACORDAO-COMPLETO-2525515

ACÓRDÃO 4498/2022 ATA 27/2022 - PRIMEIRA CÂMARA

VISTOS, relatados e discutidos estes autos de pedido de reexame interposto contra o Acórdão 7950/2021-TCU-Primeira Câmara, por meio do qual foram considerados ilegais os atos de aposentadoria dos srs. Manoel Amaral Alvim de Paula  e Christiane Zagotto D'Agra e a eles negado registro,
ACORDAM os Ministros do Tribunal de Contas da União, reunidos em sessão da Primeira Câmara, com fulcro no art. 48 da Lei 8.443/1992, c/c o art. 286 do Regimento Interno, e diante das razões expostas pelo Relator, em:
9.1. conhecer do pedido de reexame interposto pela Câmara dos Deputados para, no mérito, negar a ele provimento;
9.2. dar ciência desta deliberação à recorrente e aos interessados.

PEDIDO DE REEXAME EM APOSENTADORIA. "QUINTOS" CONCEDIDOS APÓS 8/4/1998.

Primeira Câmara

Câmara dos Deputados.

3. Interessados/Responsáveis/Recorrentes:
3.1. Interessados: Christiane Zagotto D'Agra (XXX.199.071-XX); Manoel Amaral Alvim de Paula (XXX.701.671-XX); Secretaria de Controle Interno/Câmara dos Deputados.
3.2. Recorrente: Câmara dos Deputados (00.530.352/0001-59).

13.1. Ministros presentes: Walton Alencar Rodrigues (Presidente), Benjamin Zymler (Relator), Vital do Rêgo e Jorge Oliveira.
13.2. Ministros-Substitutos presentes: Augusto Sherman Cavalcanti e Weder de Oliveira.

BENJAMIN ZYMLER

Ministro-Substituto Weder de Oliveira.

Adoto como relatório a instrução a cargo da Secretaria de Recursos (Serur) , com a qual concordou a representante do Ministério Público junto ao Tribunal de Contas da União (MPTCU) :
"INTRODUÇÃO
1.	Trata-se de pedido de reexame (peça 14) interposto pela Câmara dos Deputados contra o Acórdão 7950/2021-TCU-Primeira Câmara (peça 9) , que teve como relator o Excelentíssimo Senhor Ministro-Substituto Weder de Oliveira.
1.1.	A deliberação recorrida apresenta o seguinte teor:
VISTOS, relatados e discutidos estes autos de concessão de aposentadoria pela Câmara dos Deputados.
ACORDAM os ministros do Tribunal de Contas da União, reunidos em sessão da 1ª Câmara, diante das razões expostas pelo relator, em:
9.1. considerar ilegais os atos de aposentadoria de Christiane Zagotto D'Agra (1937/2018, peça 2) e de Manoel Amaral Alvim de Paula (5898/2018, peça 3) , recusando-lhes o registro, nos termos do § 1º do art. 260 do RI/TCU; 
9.2. dispensar a devolução dos valores indevidamente recebidos, presumidamente, de boa-fé pelos inativos, nos termos da Súmula 106 deste Tribunal; 
9.3. determinar à Câmara dos Deputados que:
9.3.1. suspenda, no prazo de 15 (quinze) dias, todo e qualquer pagamento concernente aos atos impugnados, adequando a parcela referente à incorporação de quintos dos interessados, conforme modulado pelo STF no âmbito do RE 638.115/CE, comunicando ao Tribunal as providências adotadas, nos termos dos arts. 262, caput, do RI/TCU, e 8º, caput, da Resolução TCU 206/2007;
9.3.2. dê ciência do inteiro teor desta deliberação aos interessados, alertando-os de que o efeito suspensivo proveniente da interposição de eventuais recursos perante o Tribunal não os exime da devolução dos valores percebidos indevidamente após a respectiva notificação, caso esses não sejam providos, devendo encaminhar os comprovantes dessa notificação a esta Corte no prazo de até 30 (trinta) dias;
9.3.3. cadastre novos atos de concessão de aposentadoria livres das irregularidades apontadas, submetendo-os no prazo de 30 (trinta) dias à apreciação deste Tribunal, nos termos do art. 262, caput e § 2º, do RI/TCU, e do art. 19, § 3º, da Instrução Normativa TCU 78/2018;
9.4. encerrar e arquivar os presentes autos.
 (destacamos e sublinhamos) 
HISTÓRICO 
2.	Os atos de aposentadoria de Christiane Zagotto D'Agra e Manoel Amaral Alvim de Paula foram julgados ilegais, em razão da incorporação de parcelas de quintos, referentes ao exercício de funções após o advento da Lei 9.624/1998, em desacordo com o entendimento da Corte de Contas e do STF, no RE 638.115/CE. 
2.1.	Como não havia, nos autos (peças 2 e 3) , informações sobre a forma pela qual essas parcelas foram concedidas, expediu-se determinação ao órgão de origem para que promovesse o destaque das parcelas de quintos incorporadas posteriormente a 8/4/1998, sem amparo em decisão judicial transitada em julgado, transformando-as em 'Parcela Compensatória' a ser absorvida por quaisquer reajustes futuros, nos termos da modulação de efeitos assegurada pelo STF.
ADMISSIBILIDADE
3.	Reitera-se o exame de admissibilidade realizado pelo Sar/Serur (peças 15 e 16) , que opinou pelo conhecimento do recurso, nos termos do artigo 48 da Lei 8.443/1992, c/c os artigos 285 e 286, parágrafo único, do RI/TCU, suspendendo-se os efeitos dos subitens 9.3 e 9.3.1 do Acórdão 7950/2021-TCU-Primeira Câmara. O Excelentíssimo Senhor Ministro Benjamin Zymler, mediante despacho de peça 25, conheceu do pedido de reexame, nos moldes propostos pela Serur.
EXAME DE MÉRITO
4.	Delimitação
4.1.	Constitui objeto do presente recurso definir se:
a)	é possível a incorporação de quintos com contagem de tempo residual, com amparo no art. 5º da Lei 9.624/1998;  
b)	é o caso de transformar os quintos relativos ao período de 8/4/1998 a 4/9/2001 em 'Parcela Compensatória' a ser absorvida por quaisquer reajustes futuros, conforme modulação de efeitos prevista no RE 638.115/CE;
c)	houve afronta ao RE 638.115/CE pelo acórdão recorrido ao considerar ilegais os atos de aposentadoria que contemplam o pagamento de quintos incorporados após 8/4/1998.
5.	Da possibilidade de incorporação de quintos com contagem de tempo residual
5.1.	Aduz a Câmara dos Deputados que é possível a utilização de tempo residual para a concessão de quintos aos ex-servidores, com base nos seguintes argumentos.
5.2.	O Supremo Tribunal Federal, no RE 638.115/CE, firmou entendimento no sentido da impossibilidade de incorporação de quintos, decorrente do exercício de funções comissionadas no período compreendido entre a edição da Lei 9.624/1998 e a MP 2.225-45/2001, por falta de amparo legal (peça 14, p. 5) .
5.3.	Contudo, não foi tratada naquele RE a incorporação com contagem de tempo residual existente em 10/11/1997, que tem amparo no art. 5º da Lei 9.624/1998. No voto condutor do Acórdão 5455/2018-TCU-Segunda Câmara, o Ministro José Múcio Monteiro ressaltou que a jurisprudência da Corte de Contas permite o aproveitamento do tempo residual existente em 10/11/1997 para incorporar parcela de décimo, com posterior transformação em VPNI, independente do interstício de doze meses ter se completado até 4/9/2001, bastando que o período tenha se iniciado anteriormente a novembro de 1997. No mesmo sentido, o Acórdão 5785/2020-TCU-Primeira Câmara, de relatoria do Ministro Bruno Dantas (peça 14, p. 5-6) .
5.4.	Informa que houve a incorporação, a partir da data-limite de 10/11/1997, das seguintes vantagens pelos servidores:
a) Christiane Zagotto D'Agra (peça 14, p. 6-7) :
-	4/10 de FC-04 (5/7/1995 a 3/7/1997) ;
-	2/10 de FC-04 (4/7/1997 a 3/7/1998) , considerando tempo residual existente em 10/11/1997;
-	4/10 de FC-04 (4/7/1998 a 2/7/2000) , transformados em parcela compensatória a ser absorvida por reajustes futuros;
b) Manoel Amaral Alvim de Paula (peça 14, p. 7) :
-	6/10 de FC-05 (26/5/1994 a 24/5/1997) ;
-	2/10 de FC-06 (26/5/1997 a 24/5/1998) , considerando tempo residual existente em 10/11/1997;
-	2/10 de FC-06 (25/5/1998 a 24/5/1999, transformados em parcela compensatória a ser absorvida por reajustes futuros.
5.5.	Defende que a transformação de quintos em parcela compensatória, sujeita à absorção por reajustes futuros, estaria em consonância com o entendimento da Corte de Contas e do STF, razão pela qual as concessões deveriam ser consideradas legais (peça 14, p. 7) . 
Análise
5.6.	Embora a jurisprudência da Corte de Contas considere legal o aproveitamento de tempo residual para a incorporação de 'quintos'/'décimos' pelos servidores que não haviam completado 365 dias de exercício de função até o dia 10/11/1997 para a concessão de um  'quinto', entende-se que as incorporações concedidas aos referidos servidores da Câmara dos Deputados não estão aderentes aos entendimentos do TCU.
5.7.	 Ao extinguir o mecanismo de incorporação de funções e mandar converter as parcelas em VPNI, a Lei 9.527/1997 assegurou o direito à incorporação àqueles que em 11/11/1997 houvessem cumprido os requisitos legais. Ademais, a Lei 9.624/1998 trouxe novamente ao ordenamento jurídico a incorporação de funções, agora na forma de décimos, admitindo a contagem de tempo residual não utilizado até 10/11/1997, como segue:
Art. 5º Fica resguardado o direito à percepção dos décimos já incorporados, bem como o cômputo do tempo de serviço residual para a concessão da próxima parcela, até 10 de novembro de 1997, observando-se o prazo exigido para a concessão da primeira fração estabelecido pela legislação vigente à época. (grifos acrescidos) 
5.8.	Mediante a Decisão 925/1999-TCU-Plenário (Relator Ministro Walton Alencar Rodrigues) , deliberou-se no sentido de firmar o seguinte entendimento:
8.1.1. é devida a incorporação, ou a atualização de quintos, com fundamento no art. 3º, caput, da Lei 9.624/1998, até 8/4/1998, adotando-se, para tanto, os critérios contidos na redação original do art. 3º da Lei 8.911/1994;
8.1.2. é assegurado, nos termos do art. 5º da Lei 9.624/1998, o cômputo do tempo residual de exercício de funções comissionadas não empregado, até 10/11/1997, para a incorporação de parcela de décimo, com termo final na data específica em que o servidor complete o interstício de doze meses, de acordo com a sistemática definida na redação original do art. 3º da Lei 8.911/1994.
8.1.3. as parcelas incorporadas à remuneração, na forma de quintos, deverão ser transformadas em décimos e estes deverão ser transformados em vantagem pessoal nominalmente identificada.
5.9.	Essa matéria foi novamente tratada pelo Ministro Walter Alencar Rodrigues (Acórdão 4970/2012-TCU-Primeira Câmara) , nos seguintes termos (grifos acrescidos) :
No voto condutor da Decisão 925/1999-TCU-Plenário, assim manifestei-me:
O art. 5º, por sua vez, admite o cômputo do tempo residual de exercício de funções comissionadas não empregado, até 10/11/1997, na incorporação de frações, para a concessão da próxima parcela de décimo, até que cada servidor complete o interstício de doze meses.
 (...) 
Entendo que a redação do art. 5º, ao usar a expressão 'próxima parcela', refere-se ao termo antecedente 'décimos', in verbis: 'Fica resguardado o direito à percepção dos décimos já incorporados, bem como o cômputo do tempo de serviço residual para a concessão da próxima parcela...'. Próxima parcela de décimos, segundo a redação do legislador.
Ao Congresso Nacional cabe disciplinar as relações jurídicas decorrentes de normas constantes de medidas provisórias não convertidas em lei, a teor do parágrafo único do art. 62 da CF. Nesse diapasão, não obstante as normas que cuidaram de décimos não tenham sido convertidas em lei, entendo que quis o legislador ordinário contemplar, com a possibilidade de incorporação de um décimo, os servidores com tempo residual até 10/11/1997, não abrangidos pela concessão de quinto, prevista no art. 3º da Lei 9.624/1998.
Além de lógica, essa interpretação se me apresenta como mais justa, porquanto confere aos servidores com tempo residual maior a vantagem quinto e aos com tempo residual menor a vantagem décimo. De fato, aqueles que completaram o interstício até 8/4/1998 contavam com tempo residual, em 10/11/1997, de no mínimo 216 dias, equivalente a sete meses e seis dias de exercício de função comissionada. Estes e os que contavam com tempo residual ainda maior, se completaram o interstício até 8/4/1998, fazem jus à incorporação de um quinto, os demais têm direito à incorporação de um décimo, a partir da data em que completaram, ou vierem a completar, o interstício de 12 meses.
Exemplificando, um servidor que, em 10/11/1997, tivesse completado quatro quintos, com saldo residual de quatro meses, teria, em 8/4/1998, algo em torno de 9 meses de exercício de função e, portanto, não completaria os cinco quintos, porque não teria perfeito o prazo de doze meses de exercício de função. Seria hipótese de aplicação do art. 5º da Lei 9.624/1998, o servidor ganharia mais um décimo e não um quinto, quando completasse o interstício de doze meses. Agora, se o mesmo servidor tivesse, em 10/11/1997, quatro quintos e saldo residual de, no mínimo, 7 meses e seis dias, ele teria direito à percepção do último quinto, desde que, até 8/4/1998, tivesse completado os doze meses de exercício da função. O raciocínio é exatamente este para todos os casos.
5.10. 	A jurisprudência desta Corte de Contas permitia o aproveitamento do tempo residual existente em 10/11/1997 para incorporar parcela de décimo, com posterior transformação em VPNI, independente do interstício de doze meses ter se completado até 4/9/2001, bastando que o período tivesse se iniciado anteriormente a novembro de 1997 (Acórdão 5455/2018-TCU-Segunda Câmara, de relatoria do Ministro José Múcio Monteiro, e 9.746/2021-TCU-2ª Câmara, de relatoria do Ministro Bruno Dantas) .
5.11.	Contudo, nos presentes autos, não foram observados os requisitos para a utilização do tempo residual, pois houve a concessão de mais de uma parcela de décimos (2/10) para Christiane Zagotto D'Agra (2/10 de FC-04 relativos a 4/7/1997 a 3/7/1998) e Manoel Amaral Alvim de Paula (2/10 de FC-06 referentes a 26/5/1997 a 24/5/1998) .
5.12.	Vale lembrar que o art. 5º da Lei 9.624/1998 assegura o cômputo do tempo residual para incorporação de um décimo (1/10 de FC-04 ou FC-06) pelos referidos servidores, a ser pago sob a forma de VPNI, conforme entendimento firmado no subitem 8.1.2 da Decisão 925/1999-TCU-Plenário (Relator Ministro Walton Alencar Rodrigues) .
5.13.	Nesse contexto, deve-se rejeitar os argumentos formulados pelo órgão de origem.
6.	Da transformação dos quintos em 'Parcela Compensatória'
6.1.	Assevera o órgão de origem que o entendimento adotado pelo STF no RE 638.115/CE não seria aplicável às concessões de quintos tratadas nos presentes autos, que estariam amparadas pelo disposto no 5º da Lei 9.624/1998 (peça 14, p. 5-6) , relativamente à utilização de tempo residual.
Análise
6.2.	Mediante o item 9.3.1 do acórdão recorrido, foi determinado à Câmara dos Deputados que promovesse o destaque das parcelas excedentes de 'quintos' incorporados pelos interessados posteriormente a 8/4/1998, transformando-as em parcela compensatória a ser absorvida por quaisquer reajustes futuros, consoante decidido pelo Supremo Tribunal Federal no Recurso Extraordinário 638.115, caso as respectivas incorporações não tenham se fundamentado em decisão judicial transitada em julgado.
6.3.	Conforme informações prestadas pelo órgão de origem, não houve a observância dos requisitos para a utilização do tempo residual, quando se concedeu mais de uma parcela de décimos aos interessados, ou seja:
	- Christiane Zagotto D'Agra: 2/10 de FC-04 relativos a 4/7/1997 a 3/7/1998;
	- Manoel Amaral Alvim de Paula: 2/10 de FC-06 referentes a 26/5/1997 a 24/5/1998.
6.4.	Havendo interesse dos aposentados, pode ser empregado tempo residual para a concessão de uma parcela de décimos, decorrente do exercício de funções comissionadas após 10/11/1997. Caso optem por continuarem percebendo os 2/10 de FC-04 ou FC-06, deve ser cumprida a determinação do TCU para transformação em 'Parcela Compensatória' a ser absorvida por reajustes futuros.
6.5.	Assim, não há nada a reparar com relação ao que foi determinado no item 9.3.1 do acórdão recorrido.
7.	Da possível afronta ao RE 638.115/CE pelo acórdão recorrido ao considerar ilegal o pagamento de quintos/décimos incorporadas após 8/4/1998
7.1.	O STF, em julgamento de embargos de declaração no RE 638.115/CE, reposicionou-se acerca da matéria e, embora tenha mantido o entendimento pela ilegalidade do pagamento da vantagem de quintos posteriores a 8/4/1998, modulou sua decisão, reconhecendo ser indevida a cessação imediata de pagamento daqueles amparados por decisão judicial transitada em julgado.
Análise
7.2.	No julgamento pela ilegalidade dos atos de aposentadoria, contidos no presente processo, considerou-se que o STF deixou assente que a incorporação de quintos, no período de 8/4/1998 até 4/9/2001, ofende o princípio da legalidade, nos termos da tese firmada em sede de repercussão geral, Tema 395. 
7.3.	Convém mencionar que o TCU tem posicionamento do Plenário de como os órgãos jurisdicionados devem proceder em relação às parcelas de quintos/décimos de funções comissionadas exercidas entre 8/4/1998 a 4/9/2001, conforme o Acórdão 1255/2020-TCU-Plenário (Relator Ministro-Substituto Marcos Bemquerer Costa) a seguir transcrito no que é pertinente:
9.2. com a finalidade de orientar o tratamento do tema relacionado ao pagamento da rubrica de 'opção' do art. 2º da Lei 8.911/1994 e à incorporação de 'quintos', dar ciência ao Senado Federal de que:
 (...) 
9.2.2. deve-se verificar a origem do pagamento de 'quintos', se advindos de decisão judicial transitada em julgado ou não ou ainda de decisão administrativa e, na hipótese em que não houver decisão judicial passada em julgado ou quando se tratar de decisão administrativa, a vantagem de 'quintos' incorporada com fulcro em funções comissionadas exercidas entre 8/4/1998 a 4/9/2001 deve ser destacada e transformada em 'parcela compensatória' a ser absorvida por reajustes futuros concedidos nos proventos, na linha da solução definitiva da controvérsia conferida à matéria pela Suprema Corte, por meio do RE 638.115/CE, e consoante o Acórdão 442/2020-TCU-Segunda Câmara (Relator Ministro Substituto Marcos Bemquerer Costa) .
7.4.	Assim, mesmo nas situações em que as parcelas de quintos/décimos foram incorporadas após 8/4/1998, com base em decisão judicial transitada em julgado, o ato concessório de aposentadoria é ilegal e não é registrado. O provimento judicial somente impede a suspensão dos pagamentos das parcelas indevidas. Acerca da questão, cabe trazer à baila excerto do voto condutor do Acórdão 3842/2020-TCU-Primeira Câmara (Relator Ministro Walton Alencar Rodrigues) :
A esta altura, todavia, nova decisão do STF, proferida em embargos de declaração com efeitos infringentes, opostos no âmbito do mesmo RE 638.115/CE, alterou o entendimento até então tranquilamente adotado. Em 18/12/2019, o Plenário do STF modulou os efeitos da decisão para, no que interessa a estes autos, acolher parcialmente os embargos de declaração, com efeitos infringentes, e 'reconhecer indevida a cessação imediata do pagamento dos quintos quando fundado em decisão judicial transitada em julgado'.
A decisão divulgada no sítio eletrônico do STF não afasta a ilegitimidade do pagamento dos quintos nas condições anteriormente descritas, mas modula efeitos para os que os recebem por força de decisão judicial, transitada ou não em julgado, e de decisão administrativa.
Feita tal distinção e devidamente caracterizada inadequação do benefício aos dispositivos legais aplicáveis à matéria, é certo que o recente julgado do STF não pode compelir esta Casa, cuja competência de apreciar a legalidade de atos de pessoal foi atribuída pela própria Constituição Federal (art. 71, inciso III) , a contrariar suas convicções, a jurisprudência consolidada dos tribunais superiores e os fatos consignados nos autos, para registrar ato de pessoal manifestamente irregular, salvo na esporádica hipótese de trânsito em julgado de processo em que o TCU foi parte e que teve por finalidade específica o respectivo registro (vide MS 23.665/DF e MS 22.009/MG) , que não é o caso destes autos.
Todavia, sem transgredir frontalmente o provimento jurisdicional, não há como a Universidade Federal de Santa Maria promover a cessação dos pagamentos, apesar do desequilíbrio que causam ao sistema previdenciário.
Em circunstâncias análogas, este Tribunal tem considerado ilegais e negado registro aos atos de aposentadoria que contêm parcelas conferidas pelo Judiciário em contrariedade com o entendimento do TCU, sem, contudo, determinar a suspensão do pagamento nem informar sobre a possibilidade de edição de novo ato eivado das irregularidades. Nesse sentido, cito, entre outros, os Acórdãos 1.910/2004 e 11.079/2019, da 1ª Câmara, 5.797/2014, da 2ª Câmara, e 1.857/2003, do Plenário.
O julgamento pela ilegalidade sem suspensão do pagamento consolidou-se no TCU na esteira de um sem número de decisões do STF, entre as quais as proferidas no âmbito dos Mandados de Segurança 23.758, 24.529, 24.569, 24.939, 25.460, 26.086, 26.088, 26.132, 26.156, 26.186, 26.228, 26.271, 26.387, 26.408, 26.443, 27.374, 27.551, 27.575, 27.649, 27.732, 23.665 e 33528. Do último, transcrevo o trecho a seguir:
'E que o fundamento em que se apoia a pretensão mandamental ora em exame tem o beneplácito da jurisprudência do Supremo Tribunal Federal, que, em sucessivos precedentes, tem reconhecido, quer em decisões monocráticas, quer em julgamentos colegiados, ser integralmente oponível ao E. Tribunal de Contas da União a autoridade da coisa julgada, cuja eficácia subordinante, desse modo, não poderá ser transgredida por qualquer órgão estatal, inclusive pela própria Corte de Contas.
	(...) 
Vê-se, pois, que o E. Tribunal de Contas da União não dispõe, constitucionalmente, de poder para rever decisão judicial transitada em julgado (RTJ 193/556-557, Rel. Min. CARLOS VELLOSO) nem para determinar a suspensão de benefícios garantidos por sentença impregnada da autoridade da coisa julgada (AI 471.430-AgR/DF, Rel. Min. EROS GRAU) , ainda que o direito reconhecido pelo Poder Judiciário não tenha o beneplácito da jurisprudência prevalecente no âmbito do Supremo Tribunal Federal, pois a 'res judicata', em matéria civil, só pode ser legitimamente desconstituída mediante ação rescisória:'
Ao deixar de determinar a suspensão do pagamento, o TCU evita que o jurisdicionado seja forçado a escolher entre obedecer à sua ordem, sujeitando-se a detenção, multa e prisão em flagrante por descumprimento de decisão judicial, e ignorá-la, sujeitando-se à multa do art. 58 da Lei 8.443/1992.
Ante o exposto, julgo ilegais os atos de concessão inicial e de alteração de aposentadoria de Nelcindo Nascimento Terra, nego-lhes registro e VOTO no sentido de que o Tribunal adote a deliberação que ora submeto à apreciação deste Colegiado.
7.5.	Diante disso, não ocorreu afronta ao RE 638.115/CE pelo acórdão recorrido ao considerar ilegal o pagamento de quintos/décimos incorporados após 8/4/1998.
CONCLUSÃO
8.	       Da análise de mérito, conclui-se que:
a)	é possível a incorporação de quintos com contagem de tempo residual até 8/4/1998, com amparo no art. 5º da Lei 9.624/1998, mas de somente um décimo se a exigência de exercício de função de confiança por doze meses vier a ser satisfeita após essa data-limite;  
b)	é o caso de transformar os quintos relativos ao período de 8/4/1998 a 4/9/2001 em 'Parcela Compensatória' a ser absorvida por quaisquer reajustes futuros, conforme modulação de efeitos prevista no RE 638.115/CE;
c)	não houve afronta ao RE 638.115/CE pelo acórdão recorrido ao considerar ilegal o ato de aposentadoria que contempla o pagamento de quintos incorporados após 8/4/1998.
8.1.	Por conseguinte, deve-se negar provimento ao presente recurso.
PROPOSTA DE ENCAMINHAMENTO
9.	Ante o exposto, submetem-se os autos à consideração superior, propondo-se, com fundamento no art. 48 da Lei 8.443/1992:
a)	conhecer do recurso e, no mérito, negar-lhe provimento;
b)	informar à recorrente e demais interessados do acórdão a ser proferido, destacando que o relatório e o voto que o fundamentam podem ser acessados por meio do endereço eletrônico www.tcu.gov.br/acordaos."
É o relatório.

não há.

Procurador Marinus Eduardo de Vries Marsico.

PEDIDO DE REEXAME EM APOSENTADORIA. ATOS CONSIDERADOS ILEGAIS EM VIRTUDE DA INCORPORAÇÃO DE "QUINTOS" APÓS 8/4/1998 E DE SEU REAJUSTAMENTO INDEVIDO, COM BASE EM LEIS OUTRAS QUE NÃO AS DE REVISÃO GERAL DA REMUNERAÇÃO DO FUNCIONALISMO FEDERAL. CONHECIMENTO. TEMPO RESIDUAL, ART. 5º DA LEI 9.624/1998. CONSIDERAÇÕES SOBRE A MATÉRIA. TERMO FINAL PARA INCORPORAÇÃO. RAZÕES RECURSAIS INSUFICIENTES PARA ALTERAR O MÉRITO DA DELIBERAÇÃO RECORRIDA.

APOSENTADORIA (APOS)

Secretaria de Recursos (Serur); Secretaria de Fiscalização de Integridade de Atos e Pagamentos de Pessoal e de Benefícios Sociais (Sefip).

Trata-se de pedido de reexame interposto pela Câmara dos Deputados contra o Acórdão 7950/2021-TCU-Primeira Câmara (rel. Ministro-Substituto Weder de Oliveira) , por meio do qual foram considerados ilegais os atos de aposentadoria dos servidores Christiane Zagotto D'Agra e Manoel Amaral Alvim de Paula em virtude da incorporação de "quintos" após 8/4/1998, bem assim de seu posterior reajustamento com base em índices aplicáveis exclusivamente ao seu quadro de pessoal. 
2. Em apertada síntese, o órgão de pessoal da Câmara dos Deputados defendeu parcialmente a legalidade da incorporação de "quintos" após 8/4/1998, uma vez que o art. 5º da Lei 9.624/1998 ampararia a concessão de uma nova parcela a ambos os servidores, o que restringiria a irregularidade apontada nos autos a apenas uma das frações incorporadas pelo sr. Manoel Amaral Alvim de Paulo. 
3. De igual sorte, o órgão defendeu que a elevação do valor dessa vantagem, paga sob a forma de vantagem pessoal nominalmente identificada (VPNI) , com base em leis que concederam reajustes aos servidores daquela casa seria legal. Citou decisão plenária deste Tribunal que teria admitido tal procedimento, a saber, Acórdão 262/2011 (rel. Ministro Valmir Campelo) .
4. A Serur, acompanhada pelo MPTCU, propôs que fosse negado provimento ao recurso, uma vez que:
a) a utilização do tempo residual existente em 10/11/1997 (e não em 8/4/1998) permitiria a incorporação de uma parcela de "décimo" e não de "quinto";
b) o julgador submete-se somente à lei, motivo pelo qual o Tribunal não está obrigado a replicar a jurisprudência - no caso, o Acórdão 262/2011-TCU-Plenário, no qual se entendeu ser possível atualizar a vantagem pessoal nominalmente identificada (VPNI) relativa aos "quintos" pelos índices de reajuste concedidos exclusivamente aos servidores da Câmara dos Deputados.
5. Inicialmente, ratifico o exame de admissibilidade de peça 28 e conheço do presente pedido de reexame. 
6. No mérito, acolho o parecer da Serur e o adoto como razão de decidir, sem prejuízo das considerações a seguir.
7. A sra. Christiane Zagotto D'Agra exerceu continuamente a função FC 4 a partir de 5/7/1995, de modo que o órgão lhe assegurou a incorporação de 5/5 em 2/7/2000. Dada a legislação de regência, a interessada faria jus a 2/5 de FC 4 em 3/7/1997, acrescido de 1/10, mediante a contagem do tempo residual existente na data de 10/11/1998. 
8. Já o sr. Manoel Amaral Alvim de Paula exerceu FC 5 (atual FC 1) de 26/5/1994 a 30/10/1997. Passou a exercer a FC 6 (atual FC 2) a partir de 31/10/1997 até 24/5/1999. Com base nesse tempo, foram-lhe deferidas 3/5 de FC 5 e 2/5 de FC 6. De acordo com o entendimento desta Corte, ele faria jus a 3/5 de FC 5 (atual FC 1) e a 1/10 de FC 6 (atual FC 2) . Atualmente, recebe 3/5 de FC 5 e 2/5 de FC 6.
9. A incorporação de "décimo" no lugar de "quinto" encontra amparo no art. 5º da Lei 9.624/1998. Essa lei, editada posteriormente à Lei 9.527/1997, estendeu a incorporação de "quintos" até 8/4/1998 (o prazo fatal anterior era 10/11/1997) , os transformou em "décimos" e permitiu o cômputo do tempo residual de exercício de função para a "concessão da próxima parcela" de décimo, como se extrai da redação de seus dispositivos (grifei) :
"Art. 2º Serão consideradas transformadas em décimos, a partir de 1º de novembro de 1995 e até 10 de novembro de 1997, as parcelas incorporadas à remuneração, a título de quintos, observado o limite máximo de dez décimos.
Parágrafo único. A transformações de que trata este artigo dar-se-á mediante a divisão de cada uma das parcelas referentes aos quintos em duas parcelas de décimos de igual valor.
Art. 3º Serão concedidas ou atualizadas as parcelas de quintos a que o servidor faria jus no período compreendido entre 19 de janeiro de 1995 e a data de publicação desta Lei, mas não incorporadas em decorrência das normas à época vigentes, observados os critérios:
"Art. 5º Fica resguardado o direito à percepção dos décimos já incorporados, bem como o cômputo do tempo de serviço residual para a concessão da próxima parcela, até 10 de novembro de 1997, observando-se o prazo exigido para a concessão da primeira fração estabelecido pela legislação vigente à época."
10. Por meio da Decisão 925/1999-Plenário (rel. Ministro Walton Alencar Rodrigues) , o Tribunal deliberou que:
"8.1.2. é assegurado, nos termos do art. 5º da Lei 9.624/98, o cômputo do tempo residual de exercício de funções comissionadas não empregado, até 10.11.97, para a incorporação de parcela de décimo, com termo final na data específica em que o servidor complete o interstício de doze meses, de acordo com a sistemática definida na redação original do art.3º da Lei 8.911/94."
11. De fato, essa decisão, prolatada dois anos antes da Medida Provisória 2.225-40/2001, não previa termo final para a incorporação da parcela de décimo com base no citado dispositivo.
12. Neste ponto, peço licença para colacionar excerto do voto proferido pelo Ministro-Substituto André Luís de Carvalho, que examinou a matéria com propriedade:
"9. Aqui, permito-me divergir do Ministério Público quanto à possibilidade de novas incorporações, ainda que de apenas um décimo, após 4/9/2001.
10. De fato, em primeiro lugar, ressalto que os precedentes apontados pelo Parquet se fundam na Decisão 925/1999-Plenário, prolatada dois anos antes da alteração legislativa.
11. Em segundo lugar, e mais importante, não vislumbro como compatibilizar o art. 62-A e seu parágrafo único da Lei 8.112/1990, incluídos no estatuto pela Medida Provisória, com a ideia de novas incorporações:
'Art. 62-A. Fica transformada em Vantagem Pessoal Nominalmente Identificada - VPNI a incorporação da retribuição pelo exercício de função de direção, chefia ou assessoramento, cargo de provimento em comissão ou de Natureza Especial a que se referem os arts. 3º e 10 da Lei no 8.911, de 11 de julho de 1994, e o art. 3o da Lei no 9.624, de 2 de abril de 1998.
Parágrafo único. A VPNI de que trata o caput deste artigo somente estará sujeita às revisões gerais de remuneração dos servidores públicos federais.'
12. Como se vê, para além da definitiva transformação das frações incorporadas em VPNI (até então, embora já extinto o instituto da incorporação, os servidores ainda percebiam sob a forma de 'décimos' as parcelas anteriormente incorporadas, nos termos dos arts. 2º, 3º e 5º da Lei 9.624/1998) , o dispositivo restringiu os reajustes da vantagem 'às revisões gerais de remuneração dos servidores públicos federais'. Assim, com a edição da MP 2.225-45/2001, os 'quintos' e 'décimos' então já incorporados pelos servidores foram completa e definitivamente desvinculados das correspondentes funções comissionadas.
13. Nessas circunstâncias, admitir incorporações ulteriores implicaria ofensa direta à lei, uma vez que a derradeira incorporação, naturalmente, guardaria correspondência com o valor corrente da FC quando completado o interstício. No caso destes autos, por exemplo, a servidora incorporaria 1/10 da FC-2 pelo valor da função comissionada vigente em dezembro de 2011, a saber, R$ 1.823,15 (esse, aliás, foi o valor utilizado pelo TRT-4 no ato aqui tratado) ; para efeito de comparação, a mesma FC-2 valia, em 2001, R$ 947,00. 
14. A hipótese, vale dizer, ofenderia até mesmo o princípio da isonomia, porquanto os servidores que incorporaram seu 'décimo residual' até 2001 (e o tiveram, por força de lei, convertido em VPNI, sem nenhum reajuste desde então) acabariam por perceber valor bem inferior ao daqueles que - justamente por não serem ocupantes habituais de função comissionada - apenas viessem a obter seu 'décimo' anos mais tarde." 
13. Portanto, tenho por irregular o reajustamento das parcelas incorporadas (hoje transformadas em VPNI) pelas Lei 13.323/2016 e 11.169/2005, entre outras.
14. Embora não haja dúvidas que esse VPNI integre a remuneração do cargo efetivo, com base no disposto no art. 41 da Lei 8.112/1990 ("Art. 41.  Remuneração é o vencimento do cargo efetivo, acrescido das vantagens pecuniárias permanentes estabelecidas em lei") seu reajustamento decorre exclusivamente das revisões gerais de remuneração dos servidores públicos federais, consoante estipulado no parágrafo único do art. 62-A desse estatuto ("A VPNI de que trata o caput deste artigo somente estará sujeita às revisões gerais de remuneração dos servidores públicos federais.) "
15. Aqui, a aplicação do princípio da especialidade já resolve a aparente antinomia discutida nos autos: a norma que disciplina, em específico, o reajustamento da VPNI ao longo do tempo (Lei 8.112/1990) prevalece sobre a norma que dispõe, em caráter pontual e genérico, sobre o reajuste da remuneração dos servidores da Câmara dos Deputados (Lei 13.323/2006) .
16. Mas, para além disso, o fato é que a Lei 8.112/1990, estatuto jurídico do funcionalismo federal, norma de iniciativa privativa do Presidente da República, não poderia ter seus efeitos mitigados por norma de iniciativa do Poder Legislativo, caso da Lei 13.323/2016.
17. Assim, tratando-se os "quintos/décimos" de vantagem de natureza tipicamente estatutária, há de prevalecer, na espécie, seja pela observância do princípio da especialidade, seja pela prerrogativa constitucionalmente atribuída ao Chefe do Poder Executivo para a propositura de leis que disponham sobre o regime jurídico do funcionalismo, a disciplina estabelecida no art. 62-A, parágrafo único, da Lei 8.112/1990.
18. Não há como dissociar a expressão "revisão geral de remuneração dos servidores públicos federais", fixada no estatuto, da "revisão geral anual [da remuneração dos servidores públicos]" estabelecida na Constituição. Esta, a propósito, também de iniciativa privativa do Presidente da República, é feita "sem distinção de índices", característica que igualmente desqualificaria, como tal, o reajuste previsto na Lei 13.323/2016, concedido apenas aos servidores da Câmara.
19. Por fim, lembro que a distinção entre "reajuste de remunerações e subsídios por lei específica" (ou "reajuste setorial", como denomina o recorrente) , caso da Lei 13.323/2016, e "revisão geral de remunerações e subsídios", caso, por exemplo, da Lei 10.697/2003, foi exposta com meridiana clareza pela Suprema Corte no julgamento da ADI 3.968, cuja ementa, por seu didatismo, peço licença para transcrever parcialmente (ênfase acrescentada) :
"AÇÃO DIRETA DE INCONSTITUCIONALIDADE. ARTIGOS 2º, 5º E 9º, PARTE FINAL, DA LEI 15.512/2007 DO ESTADO DO PARANÁ. CONCESSÃO, A PAR DE ÍNDICE GERAL DE CORREÇÃO SALARIAL PARA TODAS AS CARREIRAS ESTATUTÁRIAS DO PODER EXECUTIVO, DE ÍNDICE COMPLEMENTAR VARIÁVEL, CONSIDERADA A INCIDÊNCIA DO IPCA DESDE A DATA DA CONSOLIDAÇÃO DOS PLANOS DE CARREIRA OU DE REESTRUTURAÇÃO DAS TABELAS DE VENCIMENTOS. VALIDADE. POSSIBILIDADE DE DESCONTO DOS REAJUSTES SETORIAIS POR OCASIÃO DA REVISÃO GERAL DA REMUNERAÇÃO DOS SERVIDORES. EXAURIMENTO DA EFICÁCIA DOS ARTIGOS 5º E 9º, PARTE FINAL, DA LEI 15.512/2007 DO ESTADO DO PARANÁ. PREJUDICIALIDADE. AÇÃO PARCIALMENTE CONHECIDA E, NA PARTE CONHECIDA, JULGADO IMPROCEDENTE O PEDIDO. 
1. A revisão geral anual da remuneração e subsídios dos servidores públicos e agentes políticos, cuja iniciativa legislativa é do chefe do Poder Executivo de cada ente federativo (artigo 61, § 1º, II, a, da Constituição Federal) , deve se dar na mesma data para todos e sem distinção de índices (artigo 37, X, da Constituição Federal) . 
2. O reajuste de remunerações e subsídios por lei específica tem por objeto a readequação da retribuição pecuniária devida pelo exercício de determinado cargo, ajustando-a à realidade das suas responsabilidades, atribuições e mercado de trabalho, enquanto que a revisão geral anual tem por escopo a mera recomposição do poder aquisitivo das remunerações e subsídios de todos os servidores públicos e agentes políticos de determinado ente federativo. 
3. A revisão geral anual sem distinção de índices não impede que determinadas categorias recebam efetivamente revisão diferenciada de outras, caso essa diferenciação reflita reajustes anteriores, de forma a evitar o desvirtuamento dos reajustes setoriais e a necessidade de redução do índice de revisão, em prejuízo das categorias funcionais que não tiveram qualquer aumento salarial. Precedente: ADI 2.726, Rel. Min. Maurício Corrêa, Plenário, DJ de 29/8/2003" (Tribunal Pleno; relator Min. Luiz Fux; julgada em 29/11/2019) .
20. Feitas essas considerações, acompanho os pareceres no sentido de negar provimento ao recurso em exame.
Diante do exposto, VOTO por que o Tribunal adote a deliberação que ora submeto à apreciação deste colegiado.
TCU, Sala das Sessões, em 9 de agosto de 2022.
BENJAMIN ZYMLER 
Relator